最高法院刑事判決　　　　　　　　　　　　　　　九十三年度台上字第三三０六號
　　上　訴　人　台灣高等法院檢察署檢察官
　　被　　　告　甲○○
右上訴人因被告偽造文書案件，不服台灣高等法院中華民國九十年八月二十九日第二
審判決（九十年度上訴字第一六五五號，起訴案號：台灣新竹地方法院檢察署八十八
年度偵字第七一四一號），提起上訴，本院判決如左：
    主  文
原判決撤銷，發回台灣高等法院。
    理  由
本件原判決以公訴意旨略稱：被告甲○○於民國八十六年九月初，意圖為自己不法之
所有，自任互助會首，虛構會員劉玉珊、蕭永隆、洪美麗、李彩雲、洪淑美、高明月
、許育嘉、楊雅鈞、黃德煒、許淑琴、沈玉娥等人名單，佯向葉金昌、葉淑媛、陳錦
良、陳清源、莊淑玲（即林太太）、林翼催等人招攬互助會，約定會期自該年九月二
十日起至八十八年九月十九日止，每人每會新台幣（下同）二萬元，採內標方式標會
，會員連會首共計二十五人，使葉金昌等人陷於錯誤，加入互助會。八十七年一月、
二月、四月、五月、六月，被告連續假冒劉玉珊、高明月、蕭永隆、葉金昌、洪美麗
之名義，在標單上填寫渠等之姓名及分別為四千七百元、四千五百元、四千二百元、
四千五百元、四千五百元之利息，足以生損害於劉玉珊等被冒名之人，並使不知情之
活會會員陷於錯誤，如數繳付會款等情，因認被告涉犯刑法第二百十六條、第二百十
條之行使偽造私文書及同法第三百三十九條第一項之詐欺取財等罪嫌。經審理結果，
以不能證明被告犯罪，因而維持第一審諭知被告無罪之判決，駁回檢察官之第二審上
訴，固非無見。
惟按：(一)、刑事訴訟為發現實質之真實，採直接審理及言詞審理主義，故證據資料必
須經由法院以直接審理之方式加以調查。又除法律另有規定者外，證人必須到庭以言
詞為陳述，如未親身到庭，僅提出書面以代陳述者，即與刑事訴訟法係採直接審理及
言詞審理之本旨有違，依修正前後之刑事訴訟法第一百五十九條第一項規定，該代替
陳述之文書，除法律另有規定者外，原則上並無證據能力，不得採為判決之依據。原
判決以證人即前揭互助會會員張曉鈺、劉玉珊（於後述之字據上係簽署「劉玉鬆」之
姓名）等人分別於第一審偵、審中提出說明伊等業已標得會款之字據（附於偵查卷第
六十五頁證物袋及第一審卷第一六五頁），資為有利於被告之憑據（見原判決第五頁
，理由四之(四)），而未說明各該證人於審判外之上開書面陳述，有何得例外採為證據
之法定事由，遽引之為判決之基礎，其採證難謂適法。(二)、客觀上為法院認定事實及
適用法律基礎之證據，雖已調查而其內容尚未明瞭者，即與未經調查無異，如遽行判
決，仍屬應於審判期日調查之證據未予調查，依刑事訴訟法第三百七十九條第十款之
規定，其判決當然為違背法令。原判決引用證人黃美華於第一審調查時，證稱：會單
中陳錦良、林太太、林翼催、許育嘉、林友忠、楊雅鈞、黃德煒、黃麗華、葉淑媛、
葉金昌、陳清源及許淑琴係伊邀集而來；李彩雲、洪淑美及白蘭則係洪淑美邀集參加
等證詞，因認被告所為：本件互助會會員來源，並非由被告一人獨力邀集之辯解，可
以採信（見原判決第四頁，理由四之(二)）。然依卷內資料，被告於第一審陳稱：「有
八個人是我招的（指偵查卷第六頁所附會單上標號二、三、四、五、六、七、八、十
四號之劉玉珊、蕭永隆《二會》、張德治、張曉鈺、吳玉枝、洪美麗、白蘭等人），
其他都是黃美華幫我招來的」等語（見第一審卷第八十頁），核與證人黃美華上開證
言不盡相符，實情如何，即非全無疑義。又被告於偵查中供謂：已得標之會員係八十
六年十月張德治、十一月張曉鈺、十二月吳玉枝、八十七年一月劉玉珊、二月高明月
、三月白蘭、四月蕭永隆。……另五月葉金昌、六月是洪美麗等語（見偵查卷第五十
七頁背面、第五十八頁正面），參諸前揭被告於第一審之陳述，則被告自行邀集之會
員已有張德治、張曉鈺、吳玉枝、劉玉珊、蕭永隆、白蘭、洪美麗等人得標，除吳玉
枝已於第一審到庭作證外（見第一審卷第一四一頁），其餘會員是否均係自行或授權
被告填寫標單，以標取會款，因攸關擔任會首之被告有無偽造伊等之標單，持以行使
詐標會款之事實認定，自有明瞭之必要。各該會員既係被告所邀，被告應知其住居所
或聯絡方式，顯非已無調查之途徑。原審未予調查究明，遽為有利於被告之判決，併
有調查職責未盡之違法。檢察官上訴意旨執以指摘，非無理由，應認原判決有撤銷發
回之原因。
據上論結，應依刑事訴訟法第三百九十七條、第四百零一條，判決如主文。
中　　　華　　　民　　　國　　九十三　　年　　　六　　　月　　 三十 　　日
                              最高法院刑事第九庭
                                  審判長法官  林　增　福
                                        法官  邵　燕　玲
                                        法官  陳　世　雄
                                        法官  惠　光　霞
                                        法官  郭　毓　洲
      右正本證明與原本無異
                                              書  記  官
中　　　華　　　民　　　國　　九十三　　年　　　七　　　月　　　二　　　日
                                                                        Ｖ
